臺灣高等法院刑事判決
110年度上訴字第815號
上  訴  人  臺灣桃園地方檢察署檢察官
被      告  羅倫  


上列上訴人因被告違反毒品危害防制條例案件，不服臺灣桃園地
方法院109年度審訴字第1440、222號，中華民國109年11月30日
第一審判決（起訴案號：臺灣桃園地方檢察署108年度毒偵字第6
783號、109年度撤緩毒偵字第293號），提起上訴，本院判決如
下：
    主  文
乙○被訴於民國一百零七年九月九日施用第一級毒品部分撤銷，
發回臺灣桃園地方法院。
其他上訴駁回。
    理  由
壹、撤銷發回部分
一、公訴意旨略以：被告乙○基於施用第一級毒品之犯意，於民
    國107年9月9日下午4時許，在桃園市○○區○○○○路000巷00號
    住處內，以將第一級毒品海洛因摻入針筒注射方式，施用第
    一級毒品海洛因1次。因認被告涉犯毒品危害防制條例第10
    條第1項之施用第一級毒品罪嫌。
二、原判決意旨略以：被告前於90年間因施用毒品案件，經原審
    法院以90年度毒聲字第1188號裁定送觀察、勒戒後，認無繼
    續施用毒品之傾向，於90年3月30日釋放出所，並經臺灣桃
    園地方法院檢察署（現更名為臺灣桃園地方檢察署，下稱桃
    園地檢署）檢察官以90年度毒偵字第1051號為不起訴處分確
    定，有本院被告前案紀錄表在卷可查。因此，被告於107年9
    月9日下午4時許再犯本案施用第一級毒品犯行，顯與其最近
    1次因施用毒品而經觀察、勒戒執行完畢之90年3月30日相距
    已逾3年，按最高法院109年度台上字第3240號判決意旨及最
    高法院109年度台上大字第3826號刑事大法庭裁定意旨，本
    案即應再予觀察、勒戒或強制戒治，檢察官逕行提起公訴，
    起訴程序違背規定，爰不經言詞辯論，逕諭知不受理之判決
    等語。
三、按毒品危害防制條例第24條規定：「（第1項）本法第20條
    第1項及第23條第2項之程序，於檢察官先依刑事訴訟法第25
    3條之1第1項、第253條之2之規定，為附命完成戒癮治療之
    緩起訴處分時…不適用之。（第2項）前項緩起訴處分，經撤
    銷者，檢察官應依法追訴」，固於109年1月15日修正為：「
    （第1項）第20條第1項及第23條第2項之程序，於檢察官先
    依刑事訴訟法第253條之1第1項、第253條之2第1項第4款至
    第6款或第8款規定，為附條件之緩起訴處分時…不適用之。
    （第2項）前項緩起訴處分，經撤銷者，檢察官應繼續偵查
    或起訴」，惟依同條例第36條後段規定，其施行日期應由行
    政院定之，而行政院於110年4月15日以院臺法字第11000106
    49號令發布自110年5月1日施行，此部分仍適用修正前之規
    定。準此，現行制度對於「初犯」或「3年後再犯」之施用
    毒品者，其戒癮治療方式，係採取雙軌制，由檢察官斟酌決
    定採機構外（附命完成戒癮治療之緩起訴處分）或機構內（
    聲請觀察、勒戒）之處遇措施。如採機構外之處遇措施，對
    被告為附命完成戒癮治療之緩起訴處分，嗣該緩起訴處分經
    撤銷者，依現行第24條第2項規定，檢察官應「依法追訴」
    。對照同條例第23條第2項所定「觀察、勒戒或強制戒治執
    行完畢釋放後，3年內再犯第10條之罪者，檢察官…應『依法
    訴追』…」。可知依現行制度，檢察官應依法訴追，而無須聲
    請觀察、勒戒者，有「觀察、勒戒或強制戒治執行完畢釋放
    後，3年內再犯」及「附命完成戒癮治療之緩起訴，嗣經撤
    銷」兩種類型。後者，因被告同意參加戒癮治療，由檢察官
    採行附命完成戒癮治療之緩起訴處分，嗣未能履行條件，致
    緩起訴處分撤銷者，現行條文既明定「檢察官應依法追訴」
    ，則檢察官自無為其他處遇（包括聲請法院裁定觀察、勒戒
    ，或再次為附命緩起訴處分等）之裁量空間。
四、經查：
  ㈠被告乙○前因施用毒品案件，經桃園地檢署檢察官以107年度
    毒偵字第6402號為附命完成戒癮治療之緩起訴處分確定，緩
    起訴期間為1年6月（自108年2月13日起至109年8月12日止）
    ，履行期間自108年2月13日起至109年2月12日止。惟被告於
    緩起訴期間內之108年11月3日故意更犯有期徒刑以上刑之罪
    而為該署檢察官以108年度毒偵字第6783號提起公訴，並以1
    09年度撤緩字第121號撤銷前開緩起訴處分確定，戒癮治療
    部分並經108年度緩護命字第640號以「履行未完成」結案等
    情，有緩起訴處分書、撤銷緩起訴處分書、本院被告前案紀
    錄表在卷可參（見107年度毒偵字第6402號卷第50頁，109年
    度撤緩字第121號卷第3頁，108年度緩護命字第640號第29、
    37頁及本院卷第41-42頁）。
  ㈡是依前揭說明，現行毒品危害防制條例第24條第2項既已明示
    「檢察官應依法追訴」，應認檢察官已無其餘裁量空間，檢
    察官起訴程序並未違背規定。然原審竟認檢察官本案起訴之
    107年9月9日施用第一級毒品犯行，距前次強制戒治執行完
    畢釋放出所日之90年3月30日已逾3年，被告應再受觀察、勒
    戒，檢察官起訴程序違背規定，原判決逕為不受理之判決，
    尚嫌速斷，即有未洽。檢察官上訴意旨執此指摘原判決不當
    ，為有理由，且為維持被告審級利益，自應由本院將原判決
    撤銷，發回原審法院更為適法之裁判，並不經言詞辯論為之
    。
貳、上訴駁回部分
一、公訴意旨另以：被告乙○基於施用第一級毒品之犯意，於108
    年11月3日上午10時50分為警採尿往前回溯26小時內之某時
    ，在桃園市○○區○○○○路000巷00號住處內，以針筒注射方式
    ，施用第一級毒品海洛因1次。因認被告涉犯毒品危害防制
    條例第10條第1項之施用第一級毒品罪嫌。
二、原判決意旨略以：被告前於90年間因施用毒品案件，經原審
    法院以90年度毒聲字第1188號裁定送觀察、勒戒後，認無繼
    續施用毒品之傾向，於90年3月30日釋放出所，並經桃園地
    檢署檢察官以90年度毒偵字第1051號為不起訴處分確定，有
    本院被告前案紀錄表在卷可查。因此，被告於108年11月3日
    上午10時50分為警採尿往前回溯26小時內之某時再犯本案施
    用第一級毒品犯行，顯與其最近1次因施用毒品而經觀察、
    勒戒執行完畢之90年3月30日相距已逾3年，按最高法院109
    年度台上字第3240號判決意旨及最高法院109年度台上大字
    第3826號刑事大法庭裁定意旨，本案即應再予觀察、勒戒或
    強制戒治，檢察官逕行提起公訴，起訴程序違背規定，爰不
    經言詞辯論，逕諭知不受理之判決等語。
三、檢察官上訴意旨略以：被告於107年9月9日之施用毒品行為
    ，既經桃園地檢署檢察官於108年2月13日以107年度毒偵字
    第6402號為附命完成戒癮治療之緩起訴處分確定，緩起訴期
    間為1年6月，自108年2月13日起至109年7月（按：應為8月
    ）12日止，惟被告於緩起訴期間內故意更犯有期徒刑以上刑
    之罪而為該署檢察官以109年度撤緩字第121號撤銷緩起訴處
    分確定等情，有被告刑案資料查註紀錄表、緩起訴處分書、
    撤銷緩起訴處分書可參。被告事實上既已接受等同「觀察、
    勒戒」之處遇，該署檢察官自應於撤銷緩起訴處分後依法追
    訴，並無再次聲請法院裁定「觀察、勒戒」之必要。況毒品
    危害防制條例第24條第2項既有明定附命完成戒癮治療之緩
    起訴處分經撤銷後，檢察官應依法追訴，而非繼續偵查，則
    該署檢察官於撤銷緩起訴處分後，已無再行聲請觀察、勒戒
    之裁量餘地。另被告於108年11月3日之施用毒品行為，既係
    於前開108年2月13日緩起訴處分確定後3年內所為，因其事
    實上既已接受等同「觀察、勒戒」之處遇，自應由檢察官逕
    行起訴，並無再次聲請法院裁定「觀察、勒戒」之必要。原
    判決逕為諭知不受理判決，違反現行有效施行之同條例第24
    條第2項規定，並悖於最高法院100年度第1次及104年度第2
    次刑事庭會議決議意旨，自有違誤云云。
四、本院認：
  ㈠按刑事訴訟法第303條第1款規定，案件有起訴之程序違背規
    定之情形者，應諭知不受理之判決。此所稱之起訴之程序違
    背規定，係指檢察官提起公訴之訴訟行為於程序上有違法律
    之規定而言。而提起公訴之訴訟行為是否於程序上有違法律
    規定，原則上，固是以起訴時所存在之事項及法律規定為判
    斷，惟檢察官起訴後始發生之情事變更事由，致法院不能為
    實體審理及判決亦屬「起訴之程序違背規定」。109年1月15
    日修正公布、同年7月15日施行之毒品危害防制條例第20條
    第3項規定，犯第10條之罪於觀察、勒戒或強制戒治執行完
    畢釋放後，3年後再犯第10條之罪者，適用本條前2項之規定
    。上開所謂「3年後再犯」，只要本次再犯（不論修正施行
    前、後）距最近1次觀察、勒戒或強制戒治執行完畢釋放，
    已逾3年者，即該當之，不因其間有無犯第10條之罪經起訴
    、判刑或執行而受影響。又法院於解釋、適用本次毒品危害
    防制條例上開修正條文時，允宜遵循醫療專業及刑事政策，
    保障施用毒品者為病患性犯人之健康權，兼顧保護社會安全
    及恪遵正當法律程序，確保法治國公平法院之具體實現。另
    本於權力分立原則，法院對檢察官職權行使，應予以尊重，
    雖非謂不得為適度之司法審查，惟對於施用毒品者本次所犯
    如距最近1次觀察、勒戒或強制戒治執行完畢釋放後，已逾3
    年者，檢察官得本於立法者所賦與之職權裁量是否聲請法院
    裁定觀察、勒戒或為命附條件（現行法僅能附命完成戒癮治
    療）緩起訴處分之多元化處遇，即聲請法院裁定機構內之觀
    察、勒戒並非檢察官所得採取之唯一途徑，法院自不能僭越
    檢察官之職權，逕對施用毒品者裁定應予觀察、勒戒或強制
    戒治。雖修正後之毒品條例第35條之1第2款規定：「審判中
    之案件，由法院或少年法院（地方法院少年法庭）依修正後
    規定處理；依修正後規定應為不起訴處分或不付審理之裁定
    者，法院或少年法院（地方法院少年法庭）應為免刑之判決
    或不付審理之裁定」。另該條款之立法說明亦謂：「若該等
    案件於修正施行前已繫屬於法院或少年法院（地方法院少年
    法庭）者，『為求程序之經濟，法院或少年法院（地方法院
    少年法庭）應依修正施行後之規定處理，即應依職權為觀察
    、勒戒或強制戒治之裁定』」等語，似欲透過立法說明由法
    院依職權裁定觀察、勒戒或強制戒治，以替代第20條第1項
    、第2項所定應由檢察官提出觀察、勒戒或強制戒治之聲請
    ，惟若檢察官之「起訴之程序違背規定」，法院當不能「為
    求程序之經濟」便宜行事，而應嚴守程序上之正義，尊重檢
    察官之裁量權，並保障施用毒品者能獲得妥適並完善治療或
    其他有利戒毒途徑處遇之機會（最高法院109年度台上字第3
    826號判決意旨足參）。
  ㈡經查：
  ⒈被告前因施用毒品案件，經原審法院以90年度毒聲字第1188
    號裁定送觀察、勒戒後，認無繼續施用毒品之傾向，於90年
    3月30日釋放出所，由桃園地檢署檢察官於90年3月29日以90
    年度毒偵字第1051號為不起訴處分確定，有本院被告前案紀
    錄表在卷足憑（見本院卷第35、43頁）。因此，被告於108
    年11月3日上午10時50分為警採尿往前回溯26小時內之某時
    ，再犯本案施用第一級毒品犯行，顯與其最近1次因施用毒
    品而經觀察、勒戒執行完畢釋放之90年3月30日相距已逾3年
    ，應堪認定。
  ⒉雖被告因施用毒品案件，經桃園地檢署檢察官以107年度毒偵
    字第6402號為附命完成戒癮治療之緩起訴處分確定，緩起訴
    期間為1年6月（自108年2月13日起至109年8月12日止），履
    行期間自108年2月13日起至109年2月12日止。惟被告於緩起
    訴期間內之108年11月3日故意更犯有期徒刑以上刑之罪而為
    該署檢察官以108年度毒偵字第6783號提起公訴，並以109年
    度撤緩字第121號撤銷前開緩起訴處分確定，戒癮治療部分
    並經108年度緩護命字第640號以「履行未完成」結案等情，
    有緩起訴處分書、撤銷緩起訴處分書、本院被告前案紀錄表
    在卷可參（見107年度毒偵字第6402號卷第50頁，109年度撤
    緩字第121號卷第3頁，108年度緩護命字第640號第29、37頁
    及本院卷第41-42頁）。惟查：
  ⑴97年4月30日修正公布之毒品危害防制條例第24條第1項（109
    年1月15日公布之新法亦同），已改採觀察、勒戒等處遇與
    「附命緩起訴」並行之雙軌模式，後者並擴及毒品危害防制
    條例第23條第2項（3年內再犯）情形，可見立法者有意在「
    附命緩起訴」程序，對施用第一級、第二級毒品者，採取更
    為寬容之態度。上述二程序其執行方式有別，其間仍有差異
    。前者依毒品危害防制條例第20條第1項、第2項之規定，視
    其執行成效，由觀察、勒戒，進而強制戒治，循序為之。後
    者依修正前毒品危害防制條例第24條第1項，檢察官得為「
    附命緩起訴」。而依「認定標準」第3條、第7條、第11條規
    定，「戒癮治療」包括「藥物治療、心理治療、社會復健治
    療」、「戒癮治療之期程以連續1年為限」、檢察官為上開
    緩起訴處分得指定被告應遵行事項等。被告同意參加「附命
    緩起訴」，即應完成「戒癮治療」、檢察官指定之應遵行事
    項至緩起訴期間屆滿乃止。前者與後者對照以觀，「附命緩
    起訴」雖得佐以採尿、對相關規定遵守等方式之約制，使被
    告確實完成「戒癮治療」，但「戒癮治療」始為「附命緩起
    訴」之核心治療方式，並得取代觀察、勒戒等處遇，期能完
    全戒除被告之毒癮。
  ⑵依上揭說明，被告在「戒癮治療」完成前，仍難謂得與觀察
    、勒戒等處遇「已執行完畢」等同視之，而本案「附命戒癮
    治療」之緩起訴處分，既然「戒癮治療」並未完成，自與觀
    察、勒戒等處遇執行完畢有別，應可認定。
  ⒊此外，被告其後亦未有再受觀察、勒戒、強制戒治或經檢察
    官為「附命緩起訴」並完成戒癮治療等保安處分之裁判及執
    行，依前開說明，仍應由檢察官基於一次性之整體規劃而重
    啟處遇程序，視被告個案情形，是否適合「觀察、勒戒或強
    制戒治」或給予「附命完成戒癮治療緩起訴處分」之機會。
    檢察官逕予提起公訴，法院無從替代檢察官為上開合義務性
    之裁量處遇，應認本件起訴程序違背規定，且無從補正，自
    應諭知公訴不受理之判決。
五、本案被告所涉施用毒品案件，係於109年2月7日繫屬原審法
    院而發生訴訟繫屬及訴訟關係，此有桃園地檢署109年2月6
    日甲○東良108毒偵6783字第1099010676號函上所蓋原審法院
    收狀日期戳印可稽（見原審卷第7頁）。原判決就此部分依
    毒品危害防制條例第35條之1第2款之規定「審判中之案件，
    由法院或少年法院（地方法院少年法庭）依修正後規定處理
    」規定而適用新法，諭知公訴不受理之判決，並不經言詞辯
    論為之，於法核無不合。檢察官提起本件上訴，指摘原判決
    諭知公訴不受理有所違誤，為無理由，應予駁回，並不經言
    詞辯論為之。
據上論斷，應依刑事訴訟法第368條、第369條第1項但書、第372
條，判決如主文。
本案經檢察官林欣怡提起公訴，檢察官林育駿提起上訴。
中　　華　　民　　國　　110 　年　　4 　　月　　30　　日
                  刑事第二十三庭審判長法　官  許永煌
                                      法　官  雷淑雯
                                      法　官  吳定亞
以上正本證明與原本無異。
如不服本判決，應於收受送達後20日內向本院提出上訴書狀，其
未敘述上訴之理由者並得於提起上訴後20日內向本院補提理由書
（均須按他造當事人之人數附繕本）「切勿逕送上級法院」。
                                      書記官  郭侑靜
中　　華　　民　　國　　110 　年　　5 　　月　　3 　　日